臺灣高等法院刑事判決　　　　　　 94年度上更(一)字第681號
　　上　訴　人　臺灣基隆地方法院檢察署檢察官
　　上　訴　人
　　即　被　告　乙○○
　　選任辯護人　曾國龍律師
上列上訴人因誣告案件，不服臺灣基隆地方法院89年度訴字第83
1號，中華民國90年2月23日第一審判決（起訴案號：臺灣基隆地
方法院檢察署89年度偵字第705號），提起上訴，判決後， 經最
高法院發回更審，本院判決如下：
    主  文
原判決撤銷。
乙○○意圖他人受刑事處分，向該管公務員誣告，處有期徒刑貳
月。
    事  實
一、乙○○與甲○○原係同學關係，甲○○並曾任職於乙○○之
    父魏幼祥為負責人之「福驥石材企業有限公司」（下稱福驥
    公司）。甲○○於民國八十八年三月十日晚間，在台北縣瑞
    芳鎮○○路八十二號友人柯德誠家中，向乙○○表示，因經
    濟狀況不佳，負債甚多，請乙○○借錢週轉。乙○○當即表
    示願意替甲○○設法，並於同年月十二日夜間，在位於基隆
    市○○街七十八號之福驥公司辦公室內，將自己為發票人，
    第一商業銀行基隆分行（下稱第一商銀）為付款人，票號Ｎ
    Ａ0000000號，發票日期為八十八年三月十二日，面
    額新台幣（下同）三十萬元之支票一紙交付甲○○，借其週
    轉使用。嗣因甲○○於八十八年三月十三日辭去福驥公司之
    工作，乙○○乃要求甲○○返還前開支票。詎因甲○○未返
    還支票，乙○○明知該支票並未遺失，竟於八十八年三月十
    五日，向第一商銀辦理空白支票掛失止付。又因甲○○於八
    十八年三月二十九日提示上開支票，乙○○於當日下午二時
    許，接獲第一商銀通知後，旋即於同日下午五時十五分許，
    意圖使甲○○受刑事處分，前往基隆市警察局第四分局大武
    崙派出所，誣指甲○○竊取上開支票，犯有竊盜罪嫌。該派
    出所員警乃通知甲○○到案說明，並據以移送檢察官對於甲
    ○○所涉竊盜犯嫌發動偵查權。乙○○並於八十八年三月三
    十日，第二次向第一銀行辦理支票掛失止付。
二、案經告訴人甲○○訴由台灣基隆地方法院檢察署檢察官偵查
    起訴。
    理  由
一、訊據被告乙○○對於曾二度向第一商銀辦理前開支票掛失止
    付及向基隆市警察局第四分局大武崙派出所報案支票失竊之
    事實，固直承不諱，惟否認有何誣告犯行，辯稱：伊自始至
    終均無使告訴人甲○○受刑事處分之意圖，且係經派出所通
    知後，始在該所員警推問下據實陳述。又前述支票確係被告
    遺失，而遭他人填載發票日期及票據金額，被告並無虛構事
    實之誣告行為云云。惟查：
（一）被告曾於八十八年三月十五日，向第一商銀以空白支票遺
      失為由，辦理掛失止付，另於同年月三十日，向該行以同
      一支票曾填載票據金額三十萬元而辦理掛失止付，致使甲
      ○○於八十八年三月二十九日向瑞芳郵局提示時遭退票。
      並於八十八年三月二十九日下午五時十五分許，向大武崙
      派出所報案指稱前述支票遭甲○○竊取。該派出所遂於同
      日通知甲○○到案接受訊問後移送台灣基隆地方法院檢察
      署檢察官偵查，因罪嫌不足經檢察官就竊盜部分處分不起
      訴等情，此經告訴人甲○○指陳歷歷，且有票據掛失止付
      通知書、警訊筆錄各二份、支票及退票理由單、郵政存簿
      儲金存款單影本各一紙、八十八年度偵字第三八八二號不
      起訴處分書一份在卷足憑。
（二）而被告於八十八年三月十日晚間，在台北縣瑞芳鎮○○路
      八十二號柯德誠家中，表示願意借予告訴人三十萬元，供
      其週轉，而事後告訴人收受該紙支票後，曾交給其堂弟陳
      龍政。被告並曾以電話通知陳龍政、林志成（甲○○之表
      兄），要彼等轉知告訴人返還支票等情，亦據證人陳龍政
      、林志成、陳明欽（告訴人之父）於偵查中證述明確（分
      別見八十九年度偵字第七Ｏ五號偵查卷第九十九頁、第一
      一四頁以下）。且前開證人林志成於本院前審時亦到庭證
      實：．．．被告乙○○來了後，告訴人甲○○就抱怨他在
      乙○○那邊工作薪很少，他有貸款等等問題。被告乙○○
      有答應告訴人甲○○要借告訴人甲○○錢回去再講．．．
      等語。(見本院前審卷 (一)第147頁)，另證人柯德誠於本
      院前審時亦到庭證陳：．．．後來我從廚房出來，只有聽
      到乙○○跟甲○○說你要調薪、借錢的公事到公司講，不
      要到朋友家講等語（見本院前審卷（一）第106頁）， 而
      被告於本院前審90年9月28日訊問中亦供承： 當時告訴人
      甲○○說他太太要買鋼琴、房子要貸款、小孩要補習等等
      ，證人林志成就勸我幫幫告訴人甲○○，所以我基於應付
      他的心情才答應要借他錢，我跟他說問去再談等語（見本
      院前審卷（一）147頁），足見前開證人所陳， 被告於八
      十八年三月十日晚間，在台北縣瑞芳鎮○○路八十二號柯
      德誠家中，在告訴人及其他證人均在場情形下，雙方確曾
      談及借款一節，故前開證人之證詞應無迴護告訴人之情。
      渠等證詞核與告訴人指述之詞相符，應堪信為真實。
（三）雖被告辯稱告訴人自八十八年三月九日起已離職，伊無可
      能於八十八年三月十二日晚間將支票借予甲○○，且平常
      支票係其妻蕭麗珠用手書寫，沒有使用打印機，支票金額
      及發票日期均係他人填寫，並提出支票存根簿，表示支票
      上所載金額等阿拉伯數字與支票存根簿上之數字筆跡不同
      ，且該支票上打印金額字跡亦與其它兌現支票上所打印的
      字不同云云，且證人即被告配偶蕭麗珠於偵查中亦附和其
      詞，為相同之陳述（見同上偵查卷第九十四頁）。另以證
      人即蕭麗珠之姐蕭麗秦及福驥公司職員王綺蘋於本院前審
      亦到庭證稱：三月十五日星期一一早被告上班就問是否看
      到一張空白的支票，並要證人等找一找等語為其主張未借
      款之抗辯。惟查，被告所使用之支票，其上金額有時打印
      ，有時手寫，一般都是打印，為被告於偵查中陳述明確（
      見同上偵查卷第九十四頁），足見被告與證人蕭麗珠所稱
      支票金額都以手寫之陳述並非真實。而依證人蕭麗珠於偵
      查中所陳，該紙支票是伊蓋章後交給被告急用時可用等語
      ，則該支票上到期日、金額等等，均非屬證人蕭麗珠所填
      載，則證人蕭麗珠之證詞亦僅能證明有交付一空白支票予
      被告之情，而證人蕭麗秦、王綺蘋二人，一為被告太太姐
      姐，一為被告公司職員，渠等身份與被告關係密切，其證
      詞之證明力已有減損，況且，即使被告於三月十五日早上
      曾告知二人有空白支票不見之情，如為被告故以遺失票據
      辦理掛失止付，以達支票不付兌現之情，亦難依此認被告
      確有遺失支票之舉。雖然依內政部警政署刑事警察局鑑驗
      系爭支票上三十萬元金額部分，打印字跡與其它已兌現的
      支票上打印字跡結果不同（ 見本院前審卷（二）第85 至
      94頁所附鑑驗報告書），惟該紙支票既係由被告交付予告
      訴人甲○○，則其上打印金額部分，亦非必要以公司內所
      有原打印機為之，故該鑑定報告亦難為被告有利之認定。
      況依證人甲○○於本院前審到庭所陳：當時被告不知道支
      票在我那裡，他要我跟告訴人甲○○說不要將支票提示等
      語（見本院前審卷（二）第14頁），而證人林志成於本院
      前審亦到庭證實：被告有打電話要伊轉告告訴人甲○○說
      如果他不來工作就要還錢給他等語（見本院前審卷（一）
      第149頁）， 復參酌告訴人曾於三月十二日到福驥公司上
      班，不僅經告訴人陳明在卷，且告訴人於當日下午五時十
      三分刷卡下班，有出勤卡附於偵查卷中（八十八年度偵字
      第三四九七號偵查卷第二十三頁）足憑，且查無任何他人
      代告訴人刷卡之證據，是被告所為告訴人於八十八年三月
      九日離職，不可能在八十八年三月十二日借錢給告訴人之
      辯詞，顯非可採。
（四）再者，被告於八十八年三月二十九日警訊時，指稱伊係於
      八十八年三月十三日下午四時左右，在基隆市○○街七十
      八號公司內，發現支票失竊，然其於八十八年六月二十五
      日偵查中，卻改稱係於八十八年三月十四日發現支票遺失
      。被告陳述之支票遺失時間前後已有不一，其辯詞尤非可
      信。至被告辯稱其所提支票存根簿所載阿拉伯數字之筆跡
      ，與前述支票上金額及發票日期不同云云。查一般人對於
      支票上金額及發票日期之記載，其文字之書寫較為慎重，
      支票存根簿上之記載，僅作為備忘之用，字跡難免較為潦
      草，尚難以此即指為支票上金額及發票日期係他人所記載
      。況如前述支票確係告訴人所竊取，告訴人豈有可能將竊
      得之支票，在其瑞芳郵局帳戶提示，而自曝竊盜犯行？至
      於告訴人於原審簡易庭對被告福驥公司起訴請求給付薪資
      等案件（89年度基勞簡字第3號）， 經本院調卷查證結果
      ，被告於該案中對於所請求者，或用加班費，或用分紅作
      為請求之理由，惟查其卷內所存資料，告訴人對於該支票
      的來源，均稱係向被告借款一事，指陳均屬一致，其雖於
      該民事案中另主陳係「分紅」一節，惟其所陳係指被告在
      答應借款後，復再向其表示三十萬元部分作告訴人分紅代
      替加班費，但不要對外揚等語（見該民事卷第85頁以下民
      事補充狀所載），故告訴人在該民事案件中所為的主張，
      無非是在求得勝訴判決下所使用，且其對於支票取得原因
      係屬「借款」一節，前後並無反覆，縱使其請求無理由，
      亦不能因此即認為告訴人之告訴並非事實，附此敘明。
（五）另辯護人主張：告訴人如急需用錢，何以直至3月29日才
      提示該紙支票，且被告直接要告訴人還支票即可，何須透
      過第三人轉達？惟查，依證人陳龍政於本院前審到庭所證
      陳：告訴人因欠伊錢，所以將該紙支票還給伊，因被告要
      伊轉告告訴人不要將支票提是，因為被告找不到告訴人甲
      ○○，所以希望透過伊找到告訴人等語（見本院前審卷（
      二）91年3月1日訊問筆錄），另證人陳龍政於偵查中亦證
      稱：後來找不到告訴人，伊就把支票拿去給告訴人的父親
      等語（見偵卷第99 頁），是被告於尋獲不著告訴人情況
      下，透過告訴人的友人轉達不要提示支票或返還之情，亦
      屬常情。而告訴人於拿到支票後隨即交付證人陳龍政作為
      清償之用，事後因證人陳龍政返還該紙支票後，再存入自
      己戶頭內兌現，告訴人提示該紙支票過程亦無違情之舉。
（六）被告雖又辯稱：伊無使甲○○受刑事處分之意圖，是依員
      警推問下所為陳述云云，然以被告於88年3月29日警詢先
      後答稱：(問：你今因何事至本所製作詢問筆錄？）因我
      公司職員甲○○將公司所有之客貨車KG－2489開走及將公
      司一張支票竊走，所以到派出所報案。（問：你何時？何
      地？發現支票失竊？）我於88年3月13日16時左右，在基
      隆市○○街78 號發現這張支票失竊。（問：你是否知道
      何人將這張支票竊走？）我原本不知道何人將這張票竊走
      ，直到第一銀行基隆分行何襄理通知我，說有人要來領取
      這張支票，我才知道是甲○○，將這張票竊走等語（見被
      告89年3月29日警詢筆錄），被告於警詢中已多次主動直
      稱支票是甲○○竊走一節，已甚明顯屬實，況且為其製作
      警詢筆錄之警員盧振宏於原審亦到庭證稱：當時是被告主
      動來派出所報案說甲○○竊取他的車子及支票，並非是派
      出所通知他到所裡來做筆錄的，他當時來的時候陳述與筆
      錄所記載的內容相同等語（見原審卷第101頁），故被告
      確係於接獲第一商銀之通知後，主動前往派出所向員警報
      案指稱其所有之支票遭告訴人竊取無誤。尚不能僅因派出
      所製作之刑事案件報告書內有「案經台北市票據交換所來
      函訴請偵辦」之文字，即謂被告係在警員推問之下所作之
      據實陳述。
（七）綜上所述，足證被告並未遺失前開支票，係因支票借予告
      訴人之後，因告訴人於次日即辭職離去，被告唯恐票款無
　　　從收回，始將支票辦理掛失無訛。其所辯核係事後卸責之
　　  詞，委無可採，事證明確，被告犯行堪以認定。
三、核被告所為，係犯刑法第一百六十九條第一項之誣告罪。原
    審予以被告論罪科刑固非無據，惟查，原審認被告先後兩次
    向銀行申請掛失止付，另涉有刑法第一百七十一條第一項未
    指定犯人而向該管公務員誣告罪，然以被告掛失止付均係對
    銀行為之，且該掛失止付通知書上僅記載「此致銀行核轉票
    據交換所」，而「銀行」或「票據交付換所」均非刑法第一
    百七十一條所謂「該管公務員」，尚難謂被告另犯有上開條
    項之罪。檢察官執告訴人請求上訴意旨認原審量刑過輕，及
    上訴人即被告上訴意旨仍執前詞，否認犯罪，指摘原判決不
    當，雖均無理由，惟原判決既有上開可議之處，自應由本院
    撤銷改判。爰審酌被告與告訴人之關係，其借予告訴人支票
    ，原意係為幫助告訴人及其犯罪之目的、方法、犯罪後仍飾
    詞狡辯等一切情狀，量處如主文所示之刑。
據上論斷，應依刑事訴訟法，第369條第1項前段、第364條、第
299條第1項前段，刑法第169條第1項，判決如主文。
本案經檢察官周志榮到庭執行職務。
中　　華　　民　　國　　94　　年　　12　　月　　29　　日
　　　　　　　　　刑事第７庭    審判長法　官  蔡秀雄
　　　　　　　　　　　　　　　　　　  法　官  陳世宗
　　　　　　　　　　　　　　　　　　  法　官  周煙平
以上正本證明與原本無異。
如不服本判決，應於收受送達後十日內向本院提出上訴書狀，其
未敘述上訴之理由者並得於提起上訴後十日內向本院補提理由書
（均須按他造當事人之人數附繕本）。
                                      書記官  蕭麗珍
中　　華　　民　　國　　95　　年　　1 　　月　　2 　　日
附錄：本案論罪科刑法條全文
刑法第169條第1項
意圖他人受刑事或懲戒處分，向該管公務員誣告者，處七年以下
有期徒刑。
